【裁判字號】    90,上訴,2821
【裁判日期】    901218
【裁判案由】    殺人
【裁判全文】
臺灣高等法院刑事判決                            九十年度上訴字第二八二一號
    上  訴  人  臺灣新竹地方法院檢察署檢察官
    被      告  乙○○
    指定辯護人  本院公設辯護人
右上訴人因殺人案件，不服臺灣新竹地方法院九十年度重訴字第三號，中華民國九十
年七月二十三日第一審判決（起訴案號：臺灣新竹地方法院檢察署九十年度偵字第七
四二號），提起上訴，本院判決如左：
    主  文
原判決撤銷。
乙○○殺人，處有期徒刑拾年，褫奪公權陸年。
銀色折疊刀壹把沒收。
    事  實
一、乙○○於民國九十年一月二十一日凌晨經其友人邱明誠以行動電話邀約其至位於
    新竹市○○路一百六十九號處之「凱悅中正ＫＴＶ」六０九包廂內飲酒唱歌，乃
    於同日上午四、五時許抵達上址，並加入而與王建雄、邱明誠、洪鼎傑、楊硯凌
    、楊硯彬及林芝瑩等人一起喝酒唱歌，其間，乙○○因拿ＭＤＭＡ（俗稱搖頭丸
    ）藥物予邱明誠施用，王建雄告訴乙○○不要賣那種東西，他很討厭，乙○○乃
    問王建雄混那裡的，二人發生口角爭執並互毆，乙○○一時憤怒，竟萌殺人之犯
    意，明知以刀械往人之胸部等之人體重要部位揮刺，足以致人於死，竟仍於同日
    上午五時五十分許在上址，自所穿牛仔褲口袋處掏出其所有之銀色折疊刀一把（
    經鑑驗非屬槍砲彈藥刀械管制條例規範之刀械），以逆時針左弧形方向，由上往
    下、由左往右、由前往後朝王建雄左胸部人體要害部位猛刺一刀，致王建雄胸部
    中線左側約十五公分及左肩下二十公分（至腳跟一二○公分）處受有刀傷，深及
    肺部（經解剖結果，心包膜有穿刺傷、大小約○‧六Ｘ二公分、左胸腔內有充血
    現象、心包膜有血栓塊及充血現象、心臟大動脈下方之血管有刺傷，大小為○‧
    二Ｘ○‧六公分、左肺部上葉有刀穿刺傷，正面刀傷約一Ｘ四公分、背面刀傷大
    小約○‧有氣胸現象）等傷，王建雄另外左前額（左眉部內側上緣）擦傷一Ｘ一
    公分、頭五Ｘ一‧五公分，左胸腔內積血、外溢血液約一一○○ｃｃ，左肺部因
    刀穿刺而部有表淺擦傷、左膝部正面表淺性擦傷及左腹部外側下緣皮下出血及紅
    腫八Ｘ十公分等傷害，王建雄經送新竹市南門醫院急救，仍於同日上午八時許因
    左胸部刀穿刺傷，導致出血性休克而不治死亡。乙○○於行兇後迅速自現場逃逸
    ，嗣由警循線於同日下午三時五十分，在新竹縣竹北市○○路博愛國小前處查獲
    ，並在乙○○身上扣得作案用之銀色折疊刀一把，再經乙○○之供述，另於新竹
    市○○路龍徠亞賓館附近尋獲其作案時所穿黑色上衣及牛仔褲各一件。
二、案經甲○○（王建雄之父）訴由新竹市警察局移送暨新竹市警察局第一分局報請
    臺灣新竹地方法院檢察署檢察官偵查起訴。
    理  由
一、訊據被告乙○○對於右揭時地拿該把銀色折疊刀，以逆時針左弧形方向朝被害人
    王建雄刺一刀致被害人死亡等情供承不諱，惟否認有故意殺人之意思，辯稱當時
    和被害人發生吵架有二次，第一次因邱明誠過來把我們隔開，後來因王建雄又一
    直講話刺激我，我才又站起來，王建雄先打我，我被打得受不了，才拿刀出來，
    我只是要嚇嚇他，沒有要殺死他的意思云云，然查被告於前開時地，因故與被害
    人發生互毆，致被害人頭部及左下腹部等處受傷，嗣因當時很生氣並拿出其所有
    之銀色折疊刀一把，由上往下、由左往右、由前往後朝被害人左胸部刺一刀，致
    被害人受有左胸部刀穿刺傷，送醫後因出血性休克不治死亡等情，業據被告於歷
    次警訊、偵查時坦承不諱（見九十年度偵字第七四二號卷第五頁背面至第七頁、
    第三十七頁背面至第四十一頁、第四十八頁至第四十九頁），並經證人邱明誠於
    警訊時稱阿旺（指被告）坐於王建雄隔壁，於二十一日五時四十分阿旺和王建雄
    發生爭吵，阿旺便隨身拿出尖刀往王建雄胸部刺了一刀之後逃離現場，阿旺由右
    上方往下刺往王建雄胸部，案發後阿旺又打電話給我，叫我不能向警方告知王建
    雄是他刺殺的，並經指認無訛等（見九十年度偵字第七四二號卷第十頁至第十一
    頁、第十二頁背面），偵查時證稱當時乙○○坐在我右邊，死者坐在我左邊，死
    者看到乙○○拿藥給我，死者就對我說「我最討厭嗑藥的人，在街上看到一次打
    一次」，接下來王建雄叫我讓開，他要與乙○○講一下話，他們在一起講話，不
    知何故起了爭執，我看到他們二人站起來，我站中間擋起來，我聽到你混那裡，
    不一會兒，王建雄打乙○○，用右拳打乙○○，打乙○○之臉，乙○○又回過去
    ，二人即拳打腳踢，乙○○被打到角落，我即把他擋在角落沙發椅邊，那時乙○
    ○就壓在林芝瑩之身上，林芝瑩被嚇醒，我趕快叫其他人攔住王建雄，後來乙○
    ○拿出一把刀，我未看到，可是我有看到他衝過去朝王建雄之身上刺一刀，當時
    我只看到被我在沙發角落之乙○○突然對王建雄之身上刺了一刀，大家即拖住王
    建雄，我去擋乙○○，才看到他有一把刀，後來乙○○即跑掉了，他們是先打架
    ，乙○○才拿刀出來等語（見九十年度偵字第七四二號卷第七十三頁至第七十四
    頁、第七十五頁背面），證人洪鼎傑於警訊時稱王建雄遭一名綽號叫阿萬（即他
    證人所稱之阿旺─指被告）刺死，持一種類似折疊刀將王建雄刺死，二人就不知
    何事就吵起來，阿萬手持折疊刀就往王建雄身上刺，然後阿萬就逃逸，醫生說是
    刺在胸部傷及心臟，並經指認無誤等（見九十年度偵字第七四二號卷第十三頁背
    面至第十四頁背面），偵查時證稱乙○○與王建雄在講話，之後即吵起來，而且
    有打起來，有拳打腳踢，我唱歌回過頭去，他們二人站起來，乙○○拿刀子出來
    ，他們即打起來，王建雄先打乙○○，乙○○即拿刀撲在王建雄身上，我把他們
    拉開，王建雄之身上均是血等語（見九十年度偵字第七四二號卷第七十四頁背面
    ），證人楊硯彬於警訊時稱因阿旺之男子跟死者說要不要買搖頭丸，我朋友王建
    雄就告訴他不要賣那種東西，他很討厭，後來阿旺就問死者是混那裡，參加那個
    幫派等話，後來他們就吵起來並打架，死者王建雄就被綽號阿旺的男子持預藏之
    類似折疊刀之兇器刺進死者王建雄左胸，之後兇手阿旺即馬上離開包箱逃逸（見
    九十年度偵字第七四二號卷第二十頁），於偵查時證稱他（指被告）坐在王建雄
    旁，（我）聽到乙○○問王建雄「你混那一港口」，王建雄說「沒有」，乙○○
    說「你要打架嗎」，王建雄說「沒有，我只叫你不要賣那種東西給我朋友」，二
    人即站起來，乙○○將刀掏出來，王建雄看見即用手打乙○○之臉，乙○○把王
    建雄推到角落，洪鼎傑、邱明誠把他們拉開時，王建雄之身上均是血了等（見九
    十年度偵字第七四二號卷第七十五頁），並有被告所有並供其用來揮刺被害人之
    銀色折疊刀一把扣案足資佐證，且被告於案發當時所著衣褲上之血跡，經送鑑定
    結果，該毛衣及牛仔褲上血跡ＤＮＡ與被害人ＤＮＡ之ＳＴＲ型別相同，該型別
    在台灣地區中國人中分布之機率預估為１. ２７×１０等情，亦有內政部警政署
    刑事警察局九十年二月十四日（九十）刑醫字第一○九四○號鑑驗書一份在卷可
    參，可見被害人身上所受之前開傷害確係因被告與之互毆及持刀揮刺所造成無訛
    ，足認被告係先與被害人互毆，嗣持扣案之銀色折疊刀，以逆時針左弧形方向，
    由上往下、由左往右、由前往後朝被害人左胸部猛刺一刀，致被害人胸部中線左
    側約十五公分及左肩下二十公分（至腳跟一二○公分）處受有刀傷，深及肺部（
    經解剖結果，心包膜有穿刺傷、大小約○‧六Ｘ二公分、左胸腔內有充血現象、
    心包膜有血栓塊及充血現象、心臟大動脈下方之血管有刺傷，大小為○‧二Ｘ○
    ‧六公分、左肺部上葉有刀穿刺傷，正面刀傷約一Ｘ四公分、背面刀傷大小約○
    ‧有氣胸現象）等傷，經送新竹市南門醫院急救，仍於同日上午八時許因左胸部
    刀穿刺傷，導致出血性休克而不治死亡及王建雄另外左前額（左眉部內側上緣）
    擦傷一Ｘ一公分、頭部有表淺擦傷、左膝部正面表淺性擦傷及左腹部外側下緣皮
    下出血及紅腫八Ｘ十公分等，業據臺灣新竹地方法院檢察署檢察官督同法醫師相
    驗及經法務部法醫研究所法醫解剖結果無訛，此有勘驗筆錄、驗斷證明書、相驗
    屍體證明書、解剖照片及解剖報告在卷足稽，又刀械屬危險之工具，若持之往人
    之身體要害部位刺殺，足以奪人之生命，乃一般人所知之事實，被告對此週知之
    事實自不得諉為不知，而被告亦承認當時很生氣，因王建雄打我，我才拿刀刺他
    的（見九十年度偵字第七四二號卷第六頁、四十頁背面），則被告持銀色折疊刀
    一把以逆時針左弧形方向，由上往下、由左往右、由前往後朝王建雄之人體之要
    害之左胸部猛刺一刀，致王建雄胸部中線左側約十五公分及左肩下二十公分（至
    腳跟一二○公分）處受有刀傷，深及肺部（經解剖結果，心包膜有穿刺傷、大小
    約○‧六Ｘ二公分、左胸腔內有充血現象、心包膜有血栓塊及充血現象、心臟大
    動脈下方之血管有刺傷，大小為○‧二Ｘ○‧六公分、左肺部上葉有刀穿刺傷，
    正面刀傷約一Ｘ四公分、背面刀傷大小約○‧有氣胸現象）等傷，雖其僅刺一刀
    ，惟可見其因一時憤怒而用力之猛，殺意甚堅之情，足證被告主觀上確具殺人之
    犯意甚明，而王建雄確因被告之刺殺致胸部中線左側約十五公分及左肩下二十公
    分（至腳跟一二○公分）處受有刀傷，深及肺部，因左胸部刀穿刺傷，導致出血
    性休克而不治死亡，被害人王建雄之死亡與被告之刺殺有相當之因果關係，又正
    當防衛必須對於現在不法之侵害始得為之，侵害業已過去，即無正當防衛可言。
    至彼此互毆，又必以一方初無傷人之行為，因排除對方不法之侵害而加以還擊，
    始得以正當防衛論。故侵害已過去後之報復行為，與無從分別何方為不法侵害之
    互毆行為，均不得主張防衛權（最高法院三十年上字第一０四０號判例參照），
    而衡之一般社會經驗法則，互毆係屬多數動作構成單純一罪而互為攻擊之傷害行
    為，縱令一方先行出手，而還擊之一方在客觀上苟非單純對於現在不法之侵害為
    必要排除之反擊行為，因其本即有傷害之犯意存在，則對其互為攻擊之還手反擊
    行為，自無主張防衛權之餘地（最高法院八十四年度台非字第二０八號判決參照
    ），查被告與被害人於案發當時係因故發生互毆，被告繼而持刀刺中被害人等情
    ，已為被告所不爭執，並為前開證人等所證述在卷，本件被告既與被害人於案發
    當時相互毆擊，被告自難主張渠之行為為正當防衛，況被害人只係徒手和被告發
    生互毆情況，當時證人邱明誠亦在二人中間阻擋，被告卻係持上揭折疊刀刺中被
    害人上半身，更顯難認其所為係排除現在不法侵害之正當行為，被告之行為難認
    與正當防衛之規定相合，再被告所持之刀械經鑑驗非屬槍砲彈藥刀械管制條例規
    範之刀械，亦有新竹市警察局九十年二月二日（九十）竹市警保字第○○七七七
    號函在卷可憑，又被告稱當時很生氣，因王建雄打我，我才拿刀刺他的，他用一
    手抓我頭，另外一手打我，我即生氣，用右手伸入牛仔褲拿折疊刀往王建雄刺，
    拿刀出來時，沒有告訴王建雄不要打我，否則拿刀刺他等（見九十年度偵字第七
    四二號卷第四十頁至第四十一頁），足見被告並非只要嚇嚇王建雄始拿刀出來，
    是被告所辯我被打得受不了，才拿刀出來，我只是要嚇嚇他，沒有要殺死他的意
    思云云，無非避重就輕之詞，不足採信，本件事證明確，被告犯行堪以認定。
二、核被告乙○○所為，係犯刑法第二百七十一條第一項之殺人罪。
三、原審審理結果據以論罪科刑原非無見，惟查被告既在極端生氣之下，明知刀械屬
    危險之工具，又持之往王建雄胸部之身體要害部位刺殺，其足以奪人之生命，乃
    一般人所知之事實，被告對此週知之事實自不得諉為不知，且從被害人王建雄所
    受之傷勢觀之，被告之手法及用力之猛，足證被告主觀上確具殺人之犯意甚明，
    原判決事實既認定被告掏出其所有之銀色折疊刀一把，以逆時針左弧形方向，由
    上往下、由左往右、由前往後朝王建雄左胸部猛刺一刀，致王建雄胸部中線左側
    約十五公分及左肩下二十公分（至腳跟一二○公分）處受有刀傷，深及肺部，於
    理由內又認被告無殺人之故意等，尚有未洽，公訴人就此提起上訴尚非無理由，
    應由本院將原判決撤銷改判，爰審酌被告係因拿取管制藥品ＭＤＭＡ（即搖頭丸
    ）予證人邱明誠施用，遭被害人制止，即和被害人發生口角爭執，被告因細故爭
    吵即萌殺機，繼而持刀為此犯行之犯罪動機、犯罪手段、所生危害、與被害人之
    關係，及其一時衝動犯下本案，犯罪後尚有悔悟之心，惟尚未和被害人家屬達成
    和解等一切情狀，量處如主文所示之刑，並因其犯罪之性質認有褫奪公權之必要
    ，另依刑法第三十七條第二項之規定，宣告褫奪公權六年。又扣案之銀色折疊刀
    一把為被告所有，業據其供承在卷，且為供其犯上揭犯行所用之物，依刑法第三
    十八條第一項第二款之規定宣告沒收之。
據上論斷，應依刑事訴訟法第三百六十九條第一項前段、第三百六十四條、第二百九
十九條第一項前段，刑法第二百七十一條第一項、第三十七條第二項、第三十八條第
一項第二款判決如主文。
本案經檢察官蔡瑞宗到庭執行職務。
中      華      民      國    九十      年    十二    月      十八     日
                              臺灣高等法院刑事第十七庭
                                  審判長法  官  陳  正  雄
                                        法  官  許  錦  印
                                        法  官  許  宗  和
右正本證明與原本無異。
如不服本判決應於收受送達後十日內向本院提出上訴書狀，其未敘述上訴之理由者並
得於提起上訴後十日內向本院補提理由書（均須按他造當事人之人數附繕本）。
                                        書記官  廖  艷  莉
中      華      民      國    九十      年    十二      月    二十一    日
附錄：本案論罪科刑法條全文
刑法第二百七十一條
殺人者，處死刑、無期徒刑或十年以上有期徒刑。
前項之未遂犯罰之。
預備犯第一項之罪者，處二年以下有期徒刑。


司法院資訊處製作；財團法人民間司法改革基金會備份。
